【裁判字號】    99,訴,1543
【裁判日期】    991014
【裁判案由】    爆竹煙火管理條例
【裁判全文】
臺北高等行政法院判決
                                      99年度訴字第1543號
                                     99年9月30日辯論終結
原      告  甲○○
被      告  新竹縣政府
代  表  人  乙○○○○○○住同上
訴訟代理人  丙○○
            丁○○
            戊○○
上列當事人間爆竹煙火管理條例事件，原告不服內政部中華民國
99年5 月25日台內訴字第0990035292號訴願決定，提起行政訴訟
，本院判決如下：
    主  文
原告之訴駁回。
訴訟費用由原告負擔。
    事實及理由
一、事實概要：原告係○○  企業有限公司（下稱○○  公司）負責
    人，被告所屬消防局第1 大隊新豐分隊（下稱消防局新豐分
    隊）於民國（下同）98年11月6 日執行取締爆竹煙火巡邏勤
    務時，在○○○旁鐵皮屋，發現原告將貨車停放在鐵皮屋門
    口進行上下爆竹煙火產品，當場查獲鐵皮屋內違法儲存一般
    爆竹煙火，經清點其中種類數量有：七星吐珠120 盒、綜合
    花筒40盒、四季花筒60盒、極品小花筒200 盒、金絲雨120
    盒、蘋果花80盒、海浪48盒，合計668 盒，共105.8 公斤(
    總火藥量) ，達中央主管機關所定管制量以上，遂開立編號
    000761號「舉發違反爆竹煙火管理條例案件通知單」（下稱
    通知單）予以舉發，並依99年6 月30日修正前之爆竹煙火管
    理條例（下稱行為時爆管條例）第20條、第25條第1 項第1
    款規定，以98年12月22日府授消預字第0980155792A 號裁處
    書裁處原告新臺幣（下同）30萬元罰鍰，並以98年12月22
    日府授消預字第0980155792B 號沒入處分書沒入該批爆竹煙
    火（以下合稱原處分）。原告不服，提起訴願遭決定駁回，
    遂提起本件行政訴訟。
二、原告起訴主張略以：
  (一)被告所屬消防局新豐分隊於98年11月6 日中午1 時至2 時左
    右查獲時，原告係將該爆竹煙火於運送途中更換載運車輛，
    暫時將貨品置於該場所，正準備運往台北用於98年觀音文化
    季－愛與關懷活動（下稱文化季活動）之煙火表演使用。該
    分隊當時非執行取締爆竹煙火巡邏勤務，係接獲119 申報而
    出勤滅火。被告雖稱：查獲現場之鐵皮屋座落地點在大馬路
    邊上云云，但該處所為非營業用之私人場所，新豐消防分隊
    未持搜索票，且未經原告同意，即擅自闖入非法搜索，不分
    皂白，直接私自認定該處所為儲存場所，開立舉發單，並將
    貨品直接沒入，執法程序違法在先，舉發有欠公允。又消防
    人員查驗時，命令原告站立在臨時疊高暫放準備轉運而未分
    類之28箱貨物旁拍照存證，並開箱清點總火藥量及總量，但
    該爆竹煙火已經消防署認可合格，為貼有標籤之一般爆竹煙
    火物品，消防人員之作法，於法未合。又原告停放鐵皮屋門
    口貨車，係懸掛苗栗監理站車牌，該車輛車頭車身為白色車
    體，被告要求一併拍照，亦有違法。本案證據不足，顯與比
    例原則及信賴保護原則有違，其處分違法，不言可諭。
  (二)原告係○○  公司負責人，依「爆管條例」第6 條第1 項第6
    款（起訴書誤載為第21條第1 項）規定「製造爆竹煙火，應
    檢附……六、公共意外責任保險證明文件」，原告對系爭爆
    竹煙火，已依上開規定向國泰世紀產物保險公司投保公共意
    外責任保險，並向主管機關申請發給許可文件，依原告提出
    之保險單內容，即投保責任險期間、投保總金額及○○  公司
    函予保險公司更改保險日期及時間等，可知原告使用系爭爆
    竹煙火均在文化季活動期間內，而非訴願機關所指於文化季
    活動結束之後。
  (三)文化季活動於98年11月4 日及5 日舉行，煙火於11月5 日表
    演結束後施放，當日晚間11時始結束，但煙火施放後，會場
    需由施放廠商清理並清除現場垃圾，持續至翌日清晨3 時30
    分。原告因活動及會後清理工作，頗感勞累，基於安全考量
    ，因此請託朋友代勞到苗栗縣苑裡鎮山柑里9 鄰○○  號承
    租之倉庫載運系爭爆竹煙火，並囑在新竹轉交。是故如以消
    防局推論，原告自苗栗至台北車程僅約2 小時，中途更換貨
    車云云，顯未顧及原告因勞累暫為休息之時間。況且承租倉
    庫地點在臺中與苗栗交會處，從新竹至倉庫來回需耗費3 個
    多小時，而台北仍有接續的煙火施放表演，因此當日委託朋
    友代勞，在新竹轉交，此作法符合情理。一般爆竹煙火，消
    防主管之相關法令，無禁止或限制購買者或燃放者之總火藥
    量或總重量，亦無限制銷售貨物交貨予購買者應指定目的地
    及載貨需專用車輛，更無限制運輸途中不可臨時暫放他處再
    更換他車轉運。原告經營之○○  公司車輛為藍色車頭白色
    車廂，懸掛新竹市監理站車牌，車身印有○○  公司行號字
    體，而被告所舉照片中之車頭為白色，可證原告係在當地要
    將系爭爆竹煙火轉交，由○○  公司車輛運回。
  (四)原告受消防人員約談，談話筆錄內容雖載「因我沒有地方可
    以儲存，因為沒賣完也無法退回工廠，所以向親戚借用地方
    暫時儲存」等語，但此非原告所述，請調閱談話錄音內容。
    原告已在苗栗縣苑裡鎮承租合法倉庫，按月定時繳納租金，
    不將貨物儲存至該倉庫，儲存他處，係浪費金錢，原告不會
    如此經營公司。原告對於被告之認事用法，難以甘服，本件
    原處分及訴願決定，均未查明事實，顯有違誤等語，求為判
    決撤銷訴願決定及原處分。
三、被告抗辯略以：
  (一)被告所屬消防局新豐分隊於98年11月6 日執行取締爆竹煙火
    勤務時，在本轄新竹縣新豐鄉上坑村6 鄰○○  號旁鐵皮屋
    ，發現原告將貨車停放在鐵屋門口進行上下爆竹煙火產品，
    當場查獲鐵皮屋內違法儲存爆竹煙火火藥量達105.8 公斤，
    違反爆管條例第4 條第2 項，乃填具舉發「通知單」，並依
    行為時爆管條例第20條第1 項規定，開立沒入處分書，沒入
    本案違法爆竹煙火。被告之處置，並無違法之處。
  (二)本件事實，原告有下列之違法行為：１、按內政部依「爆管
    條例」授權訂定之「爆竹煙火製造儲存販賣場所設置及安全
    管理辦法」( 下稱「管理辦法」) 第2 條第3 項第3 款「本
    辦法所定對象物，規定如下：第三類對象物：指設置標準第
    十二條第四款及前二款以外供人居住或使用之建築物。」，
    本件現場鐵皮屋旁緊鄰民宅，明顯不符「管理辦法」第18條
    第1 項第1 款規定。２、本件現場為違建鐵皮屋，明顯違反
    「管理辦法」第18條第1 項第3 款規定。３、本件原告於查
    獲現場當時無法出具爆竹煙火流向日報表，同時將各種類之
    爆竹煙火產品混雜堆置，鐵皮屋內並堆置紙箱、紙盒等易燃
    雜物，現場亦未設置溫、溼度計，且無相關紀錄，明顯不符
    「管理辦法」第19條規定。
  (三)本件原告違法儲存之爆竹煙火屬於摔炮類以外之一般爆竹煙
    火，現場鐵皮屋儲存火藥量達105.8 公斤，明顯已逾「爆竹
    煙火管條例施行細則」（下稱爆管條例施行細則)第3 條第1
    項規定之管制量5 公斤，該場所實屬「達管制量以上之爆竹
    煙火儲存場所」無誤。
  (四)本件原告以違建鐵皮屋違法儲存達管制量以上之爆竹煙火，
    現場位置構造設備及安全管理均於法不符，構成裁罰及沒入
    處分要件。
  (五)本件現場鐵皮屋緊鄰民宅，卻儲存爆竹煙火火藥量達105.8
    公斤，其現場位置構造設備違法，毫無安全管理可言，一旦
    爆竹煙火自燃造成爆炸案件，必將造成重大危害。依行政執
    行法第36條即時強制之規定「行政機關為阻止犯罪、危害之
    發生或避免急迫危險，而有即時處置之必要時，得為即時強
    制」，本件被告為阻止危害之發生，確保公安及維護公益，
    依法給予適法之處分，應無不妥，足見原告理由不充分，顯
    係推託之詞等語，求為判決駁回原告之訴。
四、兩造爭點在於被告原處分及其現場查扣之行政行為，有無違
    法？
五、查本件事實概要欄所述事實，有違法爆竹煙火扣留單、扣留
    爆竹煙火清冊、委託七星爆竹公司代案保管條、現場照片及
    談話紀錄等證據附於原處分卷可稽（原處分卷頁第1-11），
    原告對被查扣之系爭爆竹為其所有亦不爭執，自堪認為真實
    。
  (一)本件應適用之法規：
   按行為時法律或自治條例有變更者，適用行政機關最初裁
     處時之法律或自治條例，行政罰法第5 條前段定有明文。
     本件適用之「爆管條例」於99年6 月30日修正，惟原告受
     查獲違法儲存爆竹煙火之行為係98年11月6 日，被告並於
     98年12月22日為處分，應依行為時行為時之「爆管條例」
     論處。
   行為時「爆管條例」第4 條「爆竹煙火之製造場所及達中
     央主管機關所定管制量以上之儲存、販賣場所，其業者應
     以安全方法進行製造、儲存或處理。前項所定場所之位置
     、構造與設備設置之基準、安全管理及其他應遵行事項之
     辦法，由中央主管機關會商相關機關定之。」、第20條第
     1 項、第25條第1 項第1 款：「違反本條例規定製造、儲
     存或販賣之爆竹煙火，其成品、半成品、原料及製造機具
     ，直轄市、縣( 市) 主管機關應逕予沒入。」「有下列各
     款情事之一者，處新臺幣30 萬 元以上150 萬元以下罰鍰
     ：一、違反依第4 條第2 項所定辦法中有關強制或禁止規
     定。．．」。
   爆管條例施行細則第3 條第1 項第3 款：「本條例第4 條
     第1項所定爆竹煙火儲存、販賣場所之管制量如下：．．
     三、摔炮類以外之一般爆竹煙火：火藥量5 公斤或總重量
     25公斤。但排炮及連珠炮管制量為火藥量10公斤或總重量
     50公斤。」。
   內政部依據「爆管條例」第4 條第2 項授權規定之「管理
     辦法」第18條第1 項第1 款「達管制量以上，摔炮類以外
     之一般爆竹煙火儲存場所，其位置、構造及設備應符合下
     列規定：一、儲存總火藥量在2 公噸以下者，其與第一類
     對象物至第四類對象物之安全距離應為7 公尺以上。」、
     同條項第3 款則規定「應為地面一層之防火建築物。」、
     同辦法第19條（儲存場所安全管理）另規定「達管制量以
     上之爆竹煙火儲存場所，其安全管理應符合下列規定：一
     、建檔登記，每日詳載其儲存數量。二、分類放置。三、
     禁止非工作人員或攜帶會產生火源之機具設備進入。四、
     不得放置空紙箱、內襯紙、塑膠袋、紙盒等包裝用餘材料
     ，或其他易燃易爆之物品。五、禁止使用鐵器等易引起火
     花之器具進行開箱、封箱等作業。六、儲存一年以上者，
     應檢查有無異常現象。七、設置防盜措施。八、保持通風
     ，經常維持其溫度在攝氏35度以下，相對濕度百分之七十
     五以上，於每日中午觀測溫度計及濕度計一次並記錄之，
     溫度、濕度異常時，應即採取緊急安全措施。」。
   (二)被告所屬消防局新豐分隊於首開時地，當場查獲原告於該
     不合儲存爆竹煙火場所及安全管理規定之鐵皮屋內違法儲
     存超過管制量之系爭爆竹煙火105.8 公斤，違反爆管條例
     第4 條第2 項、爆管條例施行細則第3 條第1 項第3 款、
     管理辦法第18條第1 項第1 款、第3 款、第19條之有關強
     制或禁止規定，事證明確，被告依同條例第20條第1 項、
     第25條第1 項第1 款規定，以原處分為罰鍰及沒入處分，
     經核並無違誤。
  (三)原告雖在訴願書及起訴補充理由狀中稱：本件查獲之爆竹煙
    火，其正準備運往台北市用於文化季活動之用等語，並提出
    ○○  公司開立之98年11月6 日統一發票影本、承租苗栗縣苑
    裡鎮上址之租賃合約書影本及國泰世紀產物保險公司公共意
    外責任保險單影本等件為證（見訴願卷第43、46-47 頁、本
    院卷第32、64頁），以證明該批爆竹煙火是為施放之用；然
    查上述文化季活動施放煙火日期原訂於98年11月1 日及4 日
    ，後變更為同年月4 日及5 日（18時至22時），且經台北市
    政府消防局准予備查，亦有原告提出該局98年11月3 日北市
    消預字第09836434200 號書函可證（見訴願卷第45頁）；對
    照原告在新竹縣新豐鄉上址查獲之時間為98年11月6 日下午
    2 時，顯已逾原告所稱施放煙火之時間，且無證據證明文化
    季活動於98年11月6 日仍在繼續進行，因之，原告稱其正準
    備將系爭爆竹煙火運往台北作為文化季活動之用，要無可採
    。
  (四)原告於補充理由狀又改稱：因文化季施放煙火於98年11月5
    日晚間11時結束，會場善後清理延至11月6 日清晨3 時30分
    始能離開，因工作勞累及缺乏休息，基於安全考量，將該批
    爆竹煙火，暫置於查獲現址，請託朋友運回苗栗承租儲存所
    ，其不會浪費金錢不使用已有之承租儲藏所，且依爆管條例
    施放高空煙火應投保公共意外責任險，一般爆竹則沒有強制
    投保，然考慮安全，其亦投保公共意外責任險云云（見本院
    卷第34頁）。經查，原告所述與其之前( 包括訴願時) 所述
    ，係正準備運往台北參加觀音文化季活動等情不同；而原告
    於言詞辯論時亦自承：「我在98年11月4 、5 日施放者為高
    空煙火，而被告查獲者為一般爆竹煙火，係屬不同。」等語
    （見本院卷第62頁），本件查獲者既非施放高空用煙火，足
    認與其所參與之台北參加文化季活動煙火施放無關；再者，
    原告另所承租之合法儲存處所遠在苗栗縣苑裡鎮，與本件被
    查獲之處所無涉；又其所提保險單事宜，亦與本件儲存處所
    無關；再由卷附照片觀之，其有儲存之事實甚明，殊非所稱
    轉運可得卸責；何況，被告所屬消防人員係因本件查獲現場
    之鐵皮屋，旁邊緊鄰民宅且屢有當地居民向轄區消防分隊反
    映，該鐵皮屋常有貨車進出，經轄區新豐分隊於97年列入為
    爆竹煙火可疑處所，並加強巡邏勤務，復有被告提出之新豐
    分隊11人共同勤務分配表與轄區可疑處所清冊可據（見訴願
    卷第34-35 頁），原告所稱各節，要無可採。
  (五)原告雖另主張略以被告所屬消防人員查獲時未持法院搜索票
    ，未經同意擅自闖入非法搜索，本件證據不足，顯與比例原
    則及信賴保護原則有違云云。惟按「行政機關為阻止犯罪、
    危害之發生或避免急迫危險, 而有即時處置之必要時，得為
    即時強制。」，行政執行法第36條第1 項定有明文，是以法
    律賦予行政機關遇有危害急迫情形發生時，為排除該危害，
    准予行政機關可以即時處置；又按「直轄市、縣( 市) 主管
    機關得派員進入爆竹煙火製造、儲存或販賣場所，就其安全
    防護設施、各種簿冊及其他必要之物件實施檢查，並得詢問
    關係人。」、「對於非法製造、儲存或販賣爆竹煙火之場所
    ，有具體事實足認為有危害公共安全之虞者，直轄市、縣(
    市) 主管機關得派員進入執行檢查或取締。」，為行為時「
    爆管條例」第19條第1 項、第3 項所明定，亦即該條例亦授
    予行政機關執行檢查與取締違法儲存爆竹煙火之行為人。本
    件受查獲之爆竹煙火已達105.8 公斤，查獲現場之鐵皮屋內
    堆置紙箱、紙盒等易燃物品，現場亦未設置溫、濕度計，而
    原告未能依「爆管條例」規定提出爆竹煙火流向日報表等相
    關紀錄，以爆竹煙火為易爆炸物，為社會普遍認知之危害情
    形而觀，被告所屬消防人員為排除該危害，執行取締，應認
    符合行政執行法第36條第1 項、行為時爆管條例第19條第1
    項、第3 項所定即時強制之規定，而被告依行為時「爆管條
    例」第20條、第25條規定處以沒入及罰鍰，係按該條例所定
    最低之處罰程度為之，為確保公共安全及維護公益所必要，
    處罰之手段與目的並不違反比例原則及信賴保護原則。
六、綜上所述，原告之主張，並不足採。被告認定原告儲存系爭
    爆竹煙火數量超過「爆管條例施行細則」第3 條第1 項規定
    之管制量，違反行為時「爆管條例」第4 條規定，爰依同條
    例第25條第1 項第1 款規定，處其最低額30萬元罰鍰、第20
    條規定沒入查獲之爆竹煙火，於法並無不合，訴願決定予以
    維持，亦無違法，原告猶執前詞，訴請撤銷，為無理由，應
    予駁回。
七、兩造其餘之主張陳述，核與上開結論不生影響，爰不予一一
    論述，附此敘明。
八、據上論結，原告之訴無理由，依行政訴訟法第98條第1 項前
    段，判決如主文。
中    華    民    國    99    年    10    月    14    日
                    臺北高等行政法院第五庭
                              審判長法  官  黃清光
                                    法  官  洪遠亮
                                    法  官  程怡怡
上為正本係照原本作成。
如不服本判決，應於送達後20日內，向本院提出上訴狀並表明上
訴理由，如於本判決宣示後送達前提起上訴者，應於判決送達後
20日內補提上訴理由書（須按他造人數附繕本）。
中    華    民    國    99    年    10    月    14    日
                                    書記官  何閣梅

司法院資訊處製作；財團法人民間司法改革基金會備份。
